【裁判字號】    94,易緝,66
【裁判日期】    950215
【裁判案由】    詐欺
【裁判全文】
臺灣士林地方法院刑事判決              94年度易緝字第66號
公  訴  人  臺灣士林地方法院檢察署檢察官
被      告  乙○○
上列被告因詐欺案件，經檢察官提起公訴（93年度調偵字第91號）
，本院判決如下：
    主  文
乙○○連續意圖為自己不法之所有，以詐術使人將本人之物交付
，處有期徒刑陸月，如易科罰金以佰元折算壹日。
    事  實
一乙○○與甲○○於民國89年間均為行政院國軍退除役官兵輔導
  委員會台北榮民總醫院（下稱台北榮民總醫院，址設台北市○
  ○區○○路2 段201 號）立體停車場之外包保全人員，為同事
  關係。乙○○因需款償還其銀行貸款，竟基於意圖為自己不法
  所有之概括犯意，先於89年7 月間向甲○○訛稱：要與徐文正
  （甲○○誤為史文正）、李明華等人合夥在臺北市○○○路○
  段開設複合式餐廳，邀甲○○入股云云，甲○○不疑有他，遂
  於89年7 月4 日，提供其所有門牌號碼臺北市○○區○○路1
  段39巷80弄4 號3 樓建物及該建物坐落之臺北市○○區○○段
  3 小段第232 號土地應有部分1/4 ，為第一商業銀行股份有限
  公司設定最高限額新台幣（下同）240 萬元抵押權，向該銀行
  北投分行貸款200 萬元，於89年7 月17日取得貸款後，即將其
  中25萬元交予乙○○。嗣於89年8 月間，乙○○再對甲○○謊
  稱：餐廳業績甚佳，將在臺北市○○○路再開1 家，邀甲○○
  投資云云，致使甲○○陷於錯誤，再度於89年8 月18日向第一
  商業銀行北投分行貸款40萬元，並於89年8 月29日取得貸款後
  ，全額交予乙○○。嗣甲○○於89年11、12月間至乙○○所稱
  開設餐廳之處查訪，遍尋未著乙○○所稱之餐廳，始知受騙。
二案經被害人甲○○告訴及台北市政府警察局北投分局報告台灣
  士林地方法院檢察署檢察官偵查起訴。
  理  由
一訊據被告乙○○，固不否認告訴人甲○○因要與伊合夥開餐廳
  ，而分別於89年7 月4 日、同年8 月18日向第一商業銀行北投
  分行貸款予伊，嗣後餐廳並未開成等情不諱，惟矢口否認上揭
  犯行，辯稱：伊確實與李明華、徐文正要與告訴人合夥開設餐
  廳。告訴人於89年7 月4 日給付之25萬元投資款，確實是要開
  餐廳之用，但因房東要調高押金、租金，所以餐廳沒開成，故
  請告訴人將該25萬元借予伊，伊以之償還伊之貸款，後再告知
  告訴人餐廳要換地點，告訴人再於89年8 月18日將向銀行所貸
  之35萬元交予伊作為投資款，伊即將該款項交予合夥人李明華
  ，未料李明華取得款項後，即避不見面，伊亦為受害人云云，
  惟查：
  (一)告訴人甲○○因被告先後以欲在臺北市○○○路○ 段及臺北
    市○○○路開設複合式餐廳邀告訴人投資，而分別於89年7
    月4 日、同年8 月18日向第一商業銀行北投分行貸款200 萬
    元及40萬元，並提供前述房地為第一商業銀行設定最高限額
    240 萬元之抵押權。告訴人甲○○於89年7 月17日取得200
    萬元之貸款後，即交付25萬元予被告等情，除據被告於本院
    自承外，並據證人即告訴人甲○○於警詢及本院審理時結證
    在卷（檢察官、被告均同意引甲○○警詢所言為證據），且
    有第一商業銀行北投分行93年12月29日93一投字第511 號函
    檢送之借款申請書、借據、抵押權設定契約書、他項權利證
    明書、土地登記謄本及建物登記謄本等在卷可參，堪可認定
    。至告訴人甲○○於89年8 月29日取得40萬元之貸款後，告
    訴人指稱即全額交予被告等語，被告則辯稱：告訴人給伊40
    萬元，伊先拿5 萬元予告訴人，事實上該次伊僅取得35萬元
    云云，查被告於偵查中及本院93年8 月30日準備程序中均供
    稱：告訴人因與伊合夥開餐廳，而先後交予伊25萬元及40萬
    元等語（參91年度偵字第7077號卷頁75、92年度偵緝字第10
    43號卷頁10、本院93年8 月30日準備程序筆錄），倘告訴人
    89年8 月取得之貸款，僅交付被告35萬元，被告何以會供稱
    交付40萬元？再查若告訴人該次僅要投資35萬元，其何以會
    向銀行貸款40萬元，多負擔5 萬元本金之利息？又若告訴人
    另需他用而多貸款，衡情告訴人亦無將40萬元交付被告，再
    由被告返還5 萬元之理，被告所述顯悖常情。顯見被告嗣後
    所供，應為避重就輕之詞，該次告訴人應給付40萬元自明。
    雖被告第一商業銀行北投分行帳號00000000000 號帳戶於89
    年8 月29日僅存入35萬元，然被告取得告訴人交付之款項後
    ，未必全額存入，是難以該日僅35萬元之存款，而認告訴人
    僅交付被告35萬元，尚難以此認被告嗣後所辯為可採，附此
    敘明。
  (二)再查，被告並未開設向告訴人稱要合夥設立之餐廳等情，業
    據被告於本院審理時供承不諱，而告訴人於89年11、12月間
    偕同同事林春吉至被告所稱之地址找告訴人與被告合夥開設
    之餐廳，亦查無所蹤，被告所稱之地址並無任何餐廳等情，
    亦據證人甲○○、林春吉於本院審理時結證在卷，堪認被告
    雖告知要與告訴人合夥開設餐廳，惟並未開設至明。
  (三)就告訴人交付之前揭款項，被告用於何處，被告先後有下列
    陳述：
    1.有向告訴人說要開餐廳，當時是計畫當中，並未在向告訴
      人稱之該2 址設立餐廳，將告訴人所給開餐廳之錢拿去清
      償自己之銀行信用貸款，開餐廳之事後來都未實現等語（
      警詢，見第7077號偵卷頁7 反面）。
    2.餐廳有開成，經營約半年，合夥之資金由另合夥人徐文正
      管理，後來生意不太好云云（檢察官訊問時，參第7077號
      偵卷頁75）。
    3.店沒開成，錢均交給徐文正云云（檢察官訊問時，參第70
      77號偵卷頁83）。
    4.有在籌備餐廳，但因屋主把押金、租金提高，我們認為不
      合理，要再找地方，並告知告訴人，告訴人才再給一筆錢
      。告訴人交之40萬元，我用在921 賑災10萬元云云（檢察
      官訊問時，第1043號偵卷頁9 、10）。
    5.因房租與房東談不攏，另外找地點，但房租都太貴，故沒
      開成，但廚具、杯盤都已購妥。當時房東是崔太太，崔太
      太姓名我不知，餐廳詳細地址我也不知，係在靠建國北路
      、忠孝橋附近，錢都被李明華拿走云云（本院93年8 月30
      日準被程序筆錄）。
    6.開餐廳之地點已與房東談好，因房東要提高押、租金所以
      餐廳沒開成，告知告訴人，告訴人說沒關係，錢借我，所
      以我才拿告訴人所給之25萬元去還貸款。第2 次告知告訴
      人餐廳要換地點，告訴人交35萬元給我，我交給交李明華
      ，之後李明華即避不見面云云（本院92年12月15日審理筆
      錄）。
    被告就與告訴人合夥開設之餐廳究竟有無設立、經營，告訴
    人交付之款項係交予徐文正或李明華，亦或被告將之清償己
    身之債務，先後有不同之陳述，倘被告確有與告訴人合夥開
    設餐廳之意思及確有付諸實行，何以就該餐廳有無設立、經
    營，及將告訴人交付之款項用於何處，先後為不同之陳述？
    而餐廳坐落之地點，事關餐廳營運之良窳，為開設餐廳者首
    重且謹慎之事，倘被告確有覓餐廳坐落之地點，且與房東洽
    談，被告何以不知房東之姓名，所欲承租房屋之地址？另果
    被告已購得廚具及碗盤等生財器具，何以於告訴人質疑其詐
    欺時，不出示予告訴人，且於本院審理時亦無法提出購買該
    等器具之憑證，及指明現置放何處。依上諸端，在在顯示被
    告並未購買廚具及碗盤等生財器具，亦未尋覓所欲開設餐廳
    之地點，亦即被告並無開設餐廳之意甚明。
  (四)至被告辯稱：經告知告訴人因房租之問題，餐廳沒開成後，
    告訴人同意將其所交付之25萬元借伊，伊拿去還貸款。後再
    告知告訴人餐廳要換地點，告訴人再給付伊第2 次款項云云
    ，就此證人即告訴人甲○○則證稱：被告稱要在臺北市○○
    ○路○ 段開設複合式餐廳，邀伊投資，伊因而向第一商業銀
    行北投分行貸款，並交付25萬元予被告，嗣被告說餐廳開得
    不錯，要在臺北市○○○路再開設1 家餐廳，伊遂再向第一
    商業銀行北投分行借款，並交付被告40萬元。被告未曾告知
    餐廳無法開成等語，查告訴人係以向銀行貸款以投資被告所
    稱之餐廳，顯見告訴人並無充裕之資金，而係以謀求投資餐
    廳之營利為目的，是告訴人應無於被告稱房租太貴，開不成
    餐廳等語時，同意將第1 次交付之25萬元借予被告，縱令告
    訴人同意借予被告，此與其初衷不符，則於被告稱餐廳要換
    地點時，告訴人當會將前借予被告之25萬元轉為投資款，焉
    有再舉債投資之理？應係被告隱瞞告訴人第1 次所投資之25
    萬元並未開設餐廳之事實，而向告訴人佯稱：餐廳生意不錯
    ，要再開1 家云云，告訴人方會再舉債投資，方符事理，是
    此部分應以證人即告訴人甲○○所述為可採，被告所述，顯
    為卸責之詞，不足採信。
  (五)雖被告於告訴人甲○○向第一商業銀行北投分行為前述貸款
    時，擔任告訴人貸款之連帶保證人，此有前開第一商業銀行
    北投分行93年12月29日93一投字第511 號函可參，然依被告
    將告訴人交付之款項花用殆盡，分文未還告訴人，且事後令
    告訴人遍尋無蹤，於偵查中及本院審理中，均因傳喚、拘提
    無著，而經通緝到案，堪認被告雖於告訴人之上揭貸款案任
    連帶保證人，惟其實無與告訴人就前揭借款負連帶清償之意
    ，是尚難以被告於告訴人向第一商業銀行北投分行上述借款
    中擔任連帶保證人，於法律上亦為債務人，即謂被告無為自
    己不法所有之意圖，而為對被告有利之認定，併此敘明。另
    被告原聲請傳喚之證人徐文正、李明華、崔太太，雖經本次
    多次令被告提供上開證人之年籍住址等資料，或偕同到院應
    訊，惟被告均未為之，並供稱：無法查得上開證人之年籍住
    址等資料，不再請求傳喚等語，致使本院無從傳喚，而未傳
    訊調查，同附此敘明。
  (六)綜上所述，被告犯行明確，所辯均為卸責之詞，不足採信，
    本件事證明確，被告犯行洵堪認定，應依法論科。
二核被告所為，均係犯行法第339 條第1 項之詐欺取財罪，被告
  先後2 次犯行，時間緊接，犯罪構成要件相同，顯係基於概括
  犯意反覆為之，為連續犯，應依連續犯之規定以一罪論，並依
  法加重其刑。爰審酌被告犯罪之動機、手段、所得之不法利益
  ，迄今尚未與告訴人和解，賠償告訴人所受之損害，暨其犯後
  否認犯行，態度不佳等一切情事，量處如主文所示之刑，並諭
  知易科罰金之折算標準。
三公訴意旨另認：被告乙○○另承前意圖為自己不法所有之概括
  犯意，自89年3 月底起，於台北榮民總醫院立體停車場辦公室
  內，向告訴人甲○○佯稱：伊有20萬元美金存在銀行，及有2
  棟房屋，需現金周轉云云，使告訴人甲○○誤認被告有資力還
  款，而陸續調借或約15次匯款至被告於第一銀行北投分行開設
  之帳戶內，被告共計詐取得90萬元現金，此部分被告亦涉犯刑
  法第339 條第1 項之詐欺取財罪嫌。惟：
  (一)按犯罪事實應依證據認定之，無證據不得認定其犯罪事實，
    又不能證明被告犯罪者，應諭知無罪判決，刑事訴訟法第15
    4 條、第301 條第1 項分別定有明文。次按告訴人之告訴，
    係使被告受刑事追訴為目的，故其陳述是否與事實相符，自
    應調查其他證據，以資審認；又犯罪事實之認定，應憑證據
    ，如未能發現相當證據，或證據不足以證明，自不能以推測
    或擬制之方法，以為裁判基礎（最高法院52年度台上字第13
    00號、40年度台上字第86號判例參照）。另刑法第339 條詐
    欺罪之成立，以意圖為自己或第三人不法所有，而施用詐術
    ，使人將本人或第三人之物交付，或因而使自己或第三人得
    財產上之不法利益為要件。所謂施用詐術，必須被詐人因其
    詐術而陷於錯誤，若其所用方法，不能認為詐術，亦不致使
    人陷於錯誤，即不構成該罪（最高法院46年台上字第260 號
    判例參照）。而是否有意圖為自己或第三人不法所有，施用
    詐術之行為，須依證據認定之，不能僅以交付財物或得到財
    產上利益及事後債務不履行之事實，遽推定行為人施用詐術
    。
  (二)查公訴人認被告涉犯上開犯行，無非以告訴人甲○○之指訴
    ，及被告之第一商業銀行北投分行存摺影本、告訴人匯款之
    資料等為據，訊據被告乙○○，固不否認自89年3 月底至90
    年3 月底，陸續向告訴人借款等情不諱，惟堅決否認上開犯
    行，辯稱：向告訴人甲○○共借約60萬元，並非告訴人指稱
    之90萬元，另借款時並未向告訴人稱伊有20萬元美金定存及
    2 棟房子，且借錢時，並無不還款之詐欺犯意等語。
  (三)經查雖被告及告訴人就告訴人貸予被告之款項，所述不一，
    然就被告確有向告訴人借款，且尚未清償乙情，則為雙方所
    不否認，另依卷附之被告第一商業銀行北投分行帳號000000
    00000 號存摺影本、第一商業銀行北投分行91年9 月25日一
    投字第380 號函檢送之被告開戶資料及存款明細分類帳、華
    南商業銀行匯款回條聯、臺灣銀行匯款回條聯、合作金庫匯
    款回條聯、第一商業銀行存款存根聯等資料，亦堪認被告確
    有向告訴人借款無訛。惟就公訴人認被告向告訴人訛稱：有
    20萬元美金存在銀行，及有2 棟房屋云云，使其誤認被告有
    資力還款，而借錢予被告乙節，公訴人僅提出告訴人之指訴
    為據，如前述，告訴人之單一指訴，並不能資為被告犯罪之
    認定，公訴人就此部分除舉出告訴人之指訴為據外，並未舉
    證以實其說，依前開說明，自難認被告有上揭犯行。況證人
    即告訴人甲○○於警詢及偵查中亦證稱：被告每次都說臨時
    有急事，需要用錢，伊基於朋友一場、朋友信賴關係才借款
    給被告等語（參第7077號偵卷頁4 、第185 號偵卷頁23反面
    ），亦堪認告訴人係因朋友關係方貸款予被告，亦難認被告
    於向告訴人貸款時，有施用詐術。
  (四)依上所述，並無證據證明被告於向告訴人甲○○借款時，有
    施用詐術之行為，此外，復查無其他積極證據足資證明被告
    涉犯公訴人所指之犯行，自屬犯罪不能證明，因檢察官認此
    部分與已起訴且經本院論罪科刑部分，有連續犯裁判上一罪
    關係，爰不另為無罪之諭知。
據上論斷，應依刑事訴訟法第299 條第1 項前段，刑法第56條、
第339 條第1 項、第41條第1 項前段，罰金罰鍰提高標準條例第
1 條前段、第2 條，判決如主文。
本案經檢察官林聰良到庭執行職務
中    華    民    國    95    年    2     月    15    日
                  刑事第一庭審判長法  官  雷  雯  華
                                  法  官  王  梅  英
                                  法  官  江  翠  萍
以上正本證明與原本無異。
如不服本判決，應於判決送達後10日內，向本院提出上訴狀。
                                  書記官  范  淑  芬
中    華    民    國    95    年    2     月    17    日
論罪條文：刑法第339 條第1 項
意圖為自己或第3 人不法之所有，以詐術使人將本人或第3 人之
物交付者，處五年以下有期徒刑、拘役或科或併科1000元以下罰
金。
以前項方法得財產上不法之利益或使第3 人得之者，亦同。
前二項之未遂犯罰之。


司法院資訊處製作；財團法人民間司法改革基金會備份。
